臺灣高等法院臺南分院民事判決
109年度上字第217號
上  訴  人  江永輝  

訴訟代理人  陳偉仁律師
            陳明律師  
被  上訴人  財政部國有財產署南區分署

法定代理人  黃莉莉  
訴訟代理人  李玉敏  
複  代理人  吳晉輝  
受  告知人  邱奇松  

上列當事人間請求確認通行權存在等事件，上訴人對於中華民國
109年5月5日臺灣嘉義地方法院第一審判決（108年度訴字第441
號）提起上訴，本院於110年3月30日言詞辯論終結，判決如下：
    主  文
原判決廢棄。
確認上訴人就被上訴人所管理坐落嘉義市○○○段○○○○○地號土地，
如嘉義市地政事務所民國一０八年十月一日土地複丈成果圖所示
編號A、面積貳佰零陸平方公尺之土地有通行權存在。
被上訴人應容忍上訴人於第二項供通行之土地上鋪設柏油道路及
設置電線、水管、瓦斯管、電信等管線，並不得為禁止或妨礙上
訴人通行及設置上開管線之行為。
第一、二審訴訟費用均由被上訴人負擔。
    事實及理由
一、上訴人起訴主張：伊與訴外人等分別共有坐落嘉義市○○○段0
    00地號土地（下稱系爭212地號土地），而嘉義市○○○段0000
    0地號土地（下稱系爭209-1地號土地）為被上訴人所管領之
    國有土地。系爭212地號土地與公路無適宜之聯絡，而為袋
    地，因系爭212地號土地屬乙種工業區，面積5,348平方公尺
    ，上訴人欲利用系爭212地號土地興建廠房，有通行8公尺寬
    私設道路及設置電線、水管、瓦斯管或其他管線之需求，而
    如欲通行至周圍道路，係以通行系爭209-1地號土地為距離
    最短及損害最少之方案，伊自得依民法第787條、第788條第
    1項、第786條第1項規定，請求確認伊就系爭209-1地號土地
    如嘉義市地政事務所民國（下同）108年10月1日土地複丈成
    果圖（下稱附圖一）所示編號A、面積206平方公尺之土地有
    通行權存在，被上訴人應容忍伊於其上鋪設道路、設置電線
    、水管、瓦斯管、電信等管線。原審駁回伊之請求，顯有違
    誤，為此提起上訴，並聲明：㈠原判決廢棄。㈡確認上訴人就
    被上訴人所管理坐落系爭209-1地號土地，如附圖一所示編
    號A、面積206平方公尺之土地有通行權存在。㈢被上訴人應
    容忍上訴人於第二項供通行之土地上鋪設柏油道路及設置電
    線、水管、瓦斯管、電信等管線，並不得為禁止或妨礙上訴
    人通行及設置上開管線之行為。
二、被上訴人則以：上訴人共有之系爭212地號土地，得通行如
    嘉義市地政事務所110年1月13日複丈成果圖（下稱附圖二）
　　所示編號甲至己部分之土地以與公路聯絡，該通行處所乃供
    白蓮宮信徒及不特定人經常使用之通道，倘上訴人通行系爭
    209-1地號土地，不僅破壞系爭209-1地號土地基地完整，影
    響規劃使用外，同時降低土地價值，且上訴人自始並未提出
    向建築主管機關正式申請指定建築線等興建建物之文書往來
    ，僅有一般通行之需求，無設置電線、水管、瓦斯管或其他
    管線之必要。原審駁回上訴人之請求，並無不當云云，資為
    抗辯。並答辯聲明：上訴駁回。
三、兩造不爭執之事實：（本院卷第210頁）
  ㈠上訴人為系爭212地號土地共有人之一，而系爭209-1地號土
    地之所有權人為中華民國，管理者為財政部國有財產署。系
    爭212地號土地及系爭209-1地號土地之土地使用分區為乙種
    工業區。（原審卷第51-52頁、本院卷第19頁）
  ㈡系爭212地號土地前於77年10月19日分割出同段212-7地號土
    地，復於78年11月20日因分割增加212-10地號土地（原審卷
    第117頁）。系爭土地於分割前、後均為袋地，無任何已有
    鋪設水泥或柏油路面之道路可直接與附近公路相通。
  ㈢被上訴人與受告知人邱奇松於104年10月2日就系爭209-1地號
    土地簽立國有耕地租賃契約書，並約定租賃期間自105年1月
    1日至114年12月31日止。（原審卷第109-110頁）
四、兩造之爭點：（本院卷第211頁）
  ㈠上訴人請求確認其就系爭209-1地號土地，如附圖一所示編號
    A、面積206平方公尺之土地有通行權存在，有無理由？
  ㈡上訴人請求被上訴人應容忍上訴人於系爭209-1地號土地上鋪
    設柏油道路及設置電線、水管、瓦斯管、電信等管線，並不
    得為禁止或妨礙上訴人通行及設置上開管線之行為，有無理
    由？
五、得心證之理由：
  ㈠上訴人請求確認其就系爭209-1地號土地，如附圖一所示編號
    A、面積206平方公尺之土地有通行權存在，有無理由？
  ⒈按土地因與公路無適宜之聯絡，致不能為通常使用時，除因
    土地所有人之任意行為所生者外，土地所有人得通行周圍地
    以至公路；前項情形，有通行權人應於通行必要之範圍內，
    擇其周圍地損害最少之處所及方法為之，民法第787條第1項
    、第2項前段分別定有明文。查系爭212地號土地北面、西面
    均臨系爭209-1地號土地，南臨同段209地號土地，現為樹叢
    所在，東臨同段212-2、212-10、215地號土地，有土地衛星
    圖、相關土地地籍圖、土地複丈成果圖在卷可稽（原審卷第
    47-50頁、第101頁），至系爭212地號土地雖於77年10月19
    日分割出同段212-7地號土地，復於78年11月20日因分割增
    加212-10地號土地（原審卷第117頁），然於分割前、後均
    無任何已有鋪設水泥或柏油路面之道路可直接與附近公路相
    通，為兩造所不爭執，是系爭212地號土地四周均為他人所
    有之土地圍繞，與公路無適宜之聯絡，致不能為通常之使用
    ，而屬袋地，自堪認定。
  ⒉按民法第787條第1項所定之通行權，其主要目的，不僅專為
    調和個人所有之利害關係，且在充分發揮袋地之經濟效用，
    以促進物盡其用之社會整體利益。是袋地通行權，非以袋地
    與公路有聯絡為已足，尚須使其能為通常使用。而是否能為
    通常使用，須斟酌該袋地之位置、地勢、面積、用途、社會
    環境變化等因素為綜合判斷。倘袋地為建地時，並應考量其
    坐落建物之防火、防災、避難及安全需求，始符能為通常使
    用意旨（最高法院78年度台上字第947號、104年度台上字第
    256號判決意旨參照）。
　⒊上訴人主張系爭212地號土地經由系爭209-1地號、如附圖一
    所示編號A、面積206平方公尺之土地通行至公路（下稱附圖
    一通行方案），乃足供系爭212地號土地通常使用且損害最
    少之處所及方法等情，為被上訴人所否認，辯稱：系爭212
    地號土地經由如附圖二所示編號甲至己、面積957平方公尺
    之土地通行至公路（下稱附圖二通行方案），始為對鄰地損
    害最少之處所及方法云云。經查：
  ①按未連接建築線，不得作為建築基地；作業廠房地板面積總
    和超過50平方公尺，或總樓地板面積超過70平方公尺之工廠
    ，如未臨接道路，得私設通路連接道路；又前述私設通路以
    及連接道路，其寬度均應為8公尺以上，此觀之建築技術規
    則建築設計施工編第2條第1項、第117條第7款、第118條第2
    款、第3款規定即明。查系爭212地號土地現雖作為農耕使用
    ，然其土地使用分區為乙種工業區，有嘉義市政府都市計畫
    土地使用分區證明書在卷可參（原審卷第57頁），且其面積
    為5,348平方公尺，若於其上興建工業廠房，其興建廠房之
    地板面積總和面積或總樓地板面積，勢必分別超過50或70平
    方公尺。而系爭212地號土地為袋地，為使其將來得以開發
    合法興建建築技術規則建築設計施工編第117條第7款之廠房
    ，以地盡其用，依前開規定即應留設寬度8公尺以上之私設
    通路連接道路，有嘉義市政府110年3月4日府都建字第11050
    05397號函在卷可參（本院卷第229頁）。是以，系爭212地
    號土地既為都市計畫內之乙種工業區土地，核屬得供建築工
    業廠房使用之土地，若通行之方式不能供其合法建築廠房使
    用，揆諸上開說明，自不能認屬足供其通常使用之通行方法
    。
　②上訴人主張附圖一之通行方案，係沿系爭209-1地號土地及同
    段212-2地號土地之邊界線，往西平移8公尺寬，作為西邊之
    界線，北邊則以系爭209-1地號土地及同段211-3地號土地之
    邊界線為界，而系爭209-1地號土地為倒L型，若將前開編號
    A、面積206平方公尺之土地供作系爭212地號土地通行之用
    ，尚不致影響系爭209-1地號土地原有之地形，且僅占系爭2
    09-1地號土地總面積7,465平方公尺之百分之2.76，其餘之
    土地仍足供被上訴人之承租人邱奇松耕作使用，且承租人邱
    奇松對於附圖一之通行方案亦當庭表示沒有意見等語（本院
    卷第63頁），被上訴人抗辯附圖一之通行方案將影響系爭20
    9-1地號土地基地完整性，影響規劃使用云云，難認可採。
    　
　③被上訴人主張附圖二之通行方案，其現況雖係供廠房及民宅
    民眾等通行，然未經認定為既成道路，有嘉義市政府108年1
    2月31日府工土字第1085343590號函1件在卷可稽（原審卷第
    269頁），且依附圖二之通行方案，若經由同段215地號土地
    連接到214-98地號土地，其寬度僅約2公尺，尚不足供一般
    車輛通行使用。另前開通行方案會出現多處轉折，而同段21
    4-98地號土地與系爭212地號土地間亦有約185公分之落差，
    有上訴人提出之照片附卷可稽(本院卷第193頁），並有烤漆
    板圍牆、樹木、電線桿等障礙物存在，而編號甲樹木、編號
    乙電線桿、編號丙電線桿所在位置分別為同段214-98、209
    地號土地，業據本院至現場勘驗屬實，製有勘驗筆錄、現場
    照片及委請嘉義市地政事務所繪製109年10月28日土地複丈
    成果圖在卷可稽（本院卷第106-139頁），上開障礙物為何
    人設置並無法確定，上訴人復非各該土地之所有權人，將來
    如何排除實有困難。再者，前開通行方案經過行政院農業委
    員會農田水利署管理之國有同段13-83地號土地面積10平方
    公尺、第三人嘉專實業股份有限公司（下稱嘉專公司）所有
    之同段214-94地號土地面積151平方公尺、同段214-90地號
    土地面積553平方公尺、同段214-98地號土地面積211平方公
    尺、嘉義市○○○○○○段000地號土地面積1平方公尺、財政部國
    有財產署管理之國有同段209地號土地面積31平方公尺，使
    用面積共計957平方公尺（見土地建物查詢資料，本院卷第1
    53-161頁），乃附圖一之通行方案使用面積之4.64倍，並涉
    及第三人嘉專公司、嘉義市白蓮宮及行政院農業委員會農田
    水利署、財政部國有財產署等人，影響範圍及面積顯遠大於
    上訴人主張之附圖一通行方案，難認係對周圍地損害最少之
    處所及方法。相較而言，系爭212地號土地經由系爭209-1地
    號土地，依附圖一之通行方案通行至公路，其通行路線最短
    、使用面積最少，乃符合系爭212地號土地通常使用，應認
    屬對周圍地損害最少之處所及方法。
　⒋從而，上訴人請求確認其就被上訴人所管理坐落系爭209-1地
    號土地，如附圖一所示編號A、面積206平方公尺之土地有通
    行權存在，即有理由，應予准許。
  ㈡上訴人請求被上訴人應容忍上訴人於系爭209-1地號土地上鋪
    設柏油道路及設置電線、水管、瓦斯管、電信等管線，並不
    得為禁止或妨礙上訴人通行及設置上開管線之行為，有無理
    由？
  ⒈按有通行權人於必要時，得開設道路；又土地所有人非通過
    他人之土地，不能設置電線、水管、瓦斯管或其他管線，或
    雖能設置而需費過鉅者，得通過他人土地之上下而設置之。
    但應擇其損害最少之處所及方法為之，並應支付償金，民法
    第788條第1項前段、第786條第1項分別定有明文。
  ⒉系爭212地號土地既可供興建工業廠房使用，即有供車輛通行
    而鋪設柏油道路之必要，並有設置電線、水管、瓦斯管、電
    信等管線之需要，又其對附圖一所示編號A、面積206平方公
    尺之土地有通行權存在，業如前述，被上訴人就此部分土地
    除供上訴人通行外，已無法為其他利用，是於前開通行權之
    範圍內，允許上訴人設置電線、水管、瓦斯管、電信等管線
    ，應為損害最少之處所及方法。從而，上訴人請求被上訴人
    應容忍上訴人於系爭209-1地號、如附圖一所示編號A、面積
    206平方公尺之土地上，鋪設柏油道路及設置電線、水管、
    瓦斯管、電信等管線，並不得為禁止或妨礙上訴人通行及設
    置上開管線之行為，即屬有據，應予准許。
六、綜上所述，上訴人依民法第787條第1項、第2項前段、第788
    條第1項前段、第786條第1項規定，請求確認上訴人就被上
    訴人所管理坐落系爭209-1地號土地，如附圖一所示編號A、
    面積206平方公尺之土地有通行權存在，被上訴人應容忍上
    訴人於前開供通行之土地上鋪設柏油道路及設置電線、水管
    、瓦斯管、電信等管線，並不得為禁止或妨礙上訴人通行及
    設置上開管線之行為，為有理由，應予准許。從而原審為上
    訴人敗訴之判決，尚有未洽，上訴論旨指摘原判決不當，求
    予廢棄改判，為有理由，爰由本院廢棄改判如主文第2項、
    第3項所示。
七、本件事證已臻明確，兩造其餘之攻擊或防禦方法及所用之證
    據，經本院斟酌後，認為均不足以影響本判決之結果，爰不
    逐一論列，附此敘明。
八、據上論結，本件上訴為有理由，依民事訴訟法第450條、第7
    8條，判決如主文。
中　　華　　民　　國　　110 　年　　4 　　月　　20　　日
                  民事第四庭    審判長法  官  翁金緞

                                      法  官  黃義成

                                      法  官  藍雅清
上為正本係照原本作成。
被上訴人如不服本判決，應於收受送達後20日內向本院提出上訴
書狀，其未表明上訴理由者，應於提出上訴後20日內向本院補提
出理由書狀（均須按他造當事人之人數附繕本），上訴時應提出
委任律師或具有律師資格之人之委任狀；委任有律師資格者，另
應附具律師資格證書及釋明委任人與受任人有民事訴訟法第466
條之1第1項但書或第2項（詳附註）所定關係之釋明文書影本。
如委任律師提起上訴者，應一併繳納上訴審裁判費。
上訴人不得上訴。
中　　華　　民　　國　　110 　年　　4 　　月　　20　　日

                                      書記官  陳筱婷
【附註】
民事訴訟法第466條之1：
⑴對於第二審判決上訴，上訴人應委任律師為訴訟代理人。但上
  訴人或其法定代理人具有律師資格者，不在此限。
⑵上訴人之配偶、三親等內之血親、二親等內之姻親，或上訴人
  為法人、中央或地方機關時，其所屬專任人員具有律師資格並
  經法院認為適當者，亦得為第三審訴訟代理人。
民事訴訟法第466條之2第1項：
上訴人無資力委任訴訟代理人者，得依訴訟救助之規定，聲請第
三審法院為之選任律師為其訴訟代理人。